【裁判字號】    98,易,153
【裁判日期】    980626
【裁判案由】    詐欺
【裁判全文】
臺灣高雄地方法院刑事判決              98年度易字第153 號
公  訴  人  臺灣高雄地方法院檢察署檢察官
被      告  乙○○
上列被告因詐欺案件，經檢察官提起公訴（97年度偵續字第139
號），本院判決如下：
    主  文
乙○○連續犯詐欺取財罪，處有期徒刑壹年肆月；減為有期徒刑
捌月。又犯詐欺取財罪，處有期徒刑陸月；減為有期徒刑參月。
又犯詐欺取財罪，共四罪，各處有期徒刑參月；各減為有期徒刑
壹月又拾伍日。應執行有期徒刑壹年。
    事  實
一、乙○○明知自身經濟狀況困難，每月收入已無法按月支付借
    款利息，已無還款能力，竟基於意圖為自己不法所有之概括
    犯意，於民國91年12月26日起，於如附表一編號1 至7 所示
    之時間，隱瞞其已因之前投資失利，負債高達新臺幣（下同
    ）1 、2 千萬元及每月須支付利息約14、15萬元等事實，在
    台南市關廟鄉○○○街53巷7 弄12號之丙○○○住處，連續
    向當時鄰居丙○○○佯稱其從事法拍屋買賣，獲利豐厚，需
    要資金週轉，請求丙○○○借款供其投資法拍屋買賣，並承
    諾支付月息2 分之利息云云，多次向丙○○○訛詐調借現金
    ，致使丙○○○不疑有他，陷於錯誤，連續借款如附表一編
    號1 至7 所示之金額予乙○○。嗣乙○○復意圖為自己不法
    之所有，另基於詐欺取財之各別犯意，分別於95年7 月1日
    以後如附表一所示編號8 至12所示之時間，亦以上開藉口，
    多次再向丙○○○訛詐調借現金，致使丙○○○又信以為真
    ，陷於錯誤，分別借款如附表一編號8 至12所示之金額予乙
    ○○。乙○○並於附表二所示之時間，以向他人借貸或上開
    借得部分款項作為支付丙○○○利息之用，陸續給付丙○○
    ○如附表二所示之金額，造成丙○○○誤以為乙○○信用良
    好，接連受騙，總計受騙金額共500 萬元，因而受有損害。
    嗣於96年1 、2 月間，丙○○○因向乙○○要求返還150 萬
    元，乙○○未能依約清償，丙○○○發覺有異，始查悉上情
    。
二、案經丙○○○訴由臺灣高雄地方法院檢察署檢察官偵查起訴
    。
    理  由
一、被告以外之人於審判外之陳述，雖不符刑事訴訟法第159條
    之1至第159條之4之規定，而經當事人於審判程序同意作為
    證據，法院審酌該言詞陳述或書面陳述作成時之情況，認為
    適當者，亦得為證據，刑事訴訟法第159條之5第1項定有明
    文。被告及檢察官均對本院所引用下列證據，同意作為本案
    證據使用，本院審酌各該證據作成之情況，並無不法取供等
    非任意性情況，認為適當，爰依上開規定作為證據。
二、訊據被告固坦承於前開時、地，並未投資法拍屋買賣，且以
    從事法拍屋買賣，獲利豐厚，需要資金週轉為由，先後向告
    訴人丙○○○借得如附表一編號1 之12所示共計500 萬元等
    情，惟矢口否認有何詐欺告訴人行為，辯稱：上開借款是好
    幾年累積起來，且於96年1 月2 日前均按期給付利息，我有
    還款誠意，也想過戶自己名下房屋予告訴人，是告訴人不願
    意，我並未詐欺告訴人云云。然查：
(一)、被告於前開時、地，並未投資法拍屋買賣，卻以從事法拍屋
    買賣，獲利豐厚，需要資金週轉為由，先後向告訴人丙○○
    ○借得如附表一編號1 之12所示共計500 萬元等情，除被告
    於偵查及本院自白外（見偵查卷第12至14頁、本院卷第36、
    37、62至65頁），並有存款憑條及存摺明細附卷足稽（見偵
    查卷第22至26、31至42頁）。至證人即告訴人於偵查及本院
    中固證稱：被告乙○○來我家，說她現在從事法拍屋買賣，
    法拍屋買賣利潤很好，要找人共同投資，她說她每個月至少
    給我兩分的利潤，後面還有投資的利潤，但沒有談利潤比例
    及簽立投資契約書等語。惟依一般生活經驗，若係投資商業
    ，應係簽立投資契約等投資憑證，以為投資分紅等權利義務
    之依據及證明，且法拍屋利潤通常係隨著標的物售價而有高
    低並非固定不變。而查，告訴人除未與被告簽立任何投資契
    約外，就利潤分配比例亦未約定，雙方僅約定每個月按交付
    金額兩分（即2%）計算之利潤，實與共同投資法拍屋買賣有
    別，而與一般民間借貸之約定按月清償利息之交易慣例較相
    符，再者，依告訴人於偵查時所提出之台南縣關廟鄉調解委
    員會調解書，其上亦記載上開500 萬元為借貸關係（見96年
    度他字第8231號卷宗第9 頁）。是被告應係於前開時、地，
    以從事法拍屋買賣，獲利豐厚，需要資金週轉為由，而向告
    訴人借款如附表一編號1 之12所示共計500 萬元，並非邀告
    訴人共同投資法拍屋買賣，堪可認定。
(二)、被告雖否認有詐欺犯行，辯稱與告訴人資金往來數年，均按
    期支付利息，且有還款誠意等語，惟被告於偵查及本院供陳
    ：我約90年開始借錢過日子，我因為被錢逼急，所以說謊借
    錢，我為了要取信丙○○○，的確有跟她說投資情況；我每
    次向丙○○○借錢時，都說要投資法拍屋，91年我向丙○○
    ○借錢時，我經濟上已經有困難，91年後我沒有做過法拍屋
    ，我向丙○○○借錢時負債約1 、2 千萬元，付給丙○○○
    的利息是由向丙○○○及向別人借來的錢所支付，91年到96
    年我與我先生在關廟賣麵，每個月收入6 、7 萬元，每月要
    支付借款利息約14、15萬元等語明確（見偵查卷第12至14頁
    、本院卷第36、37、64、65頁）。依被告所述，其歷次向告
    訴人借款時，既均無投資法拍屋之事實，其卻謊稱正從事法
    拍屋買賣，獲利豐厚，需要資金週轉，足見被告顯有捏造不
    實理由予以詐騙，致告訴人不疑有他，陷於錯誤之情事。且
    被告於91年時負債已高達1 、2 千萬元，每月應支付利息14
    、15萬元已遠超過收入6 、7 萬元，而當時其名下雖有房屋
    及土地各1 筆，然該房屋及土地於96年房屋現值及土地現值
    共計128 萬1600元（見96年度他字第8231號卷宗第7 頁），
    且依被告所陳，當時尚有貸款債務210 萬元未清償，而被告
    除該房屋及土地外, 名下無任何財產，亦有稅務電子閘門財
    產所得調件明細表附卷足稽（見本院卷第43至50頁），顯見
    被告於歷次借款時並無日後支付償還能力，被告主觀上顯係
    基於不法所有之詐欺意圖甚明。至被告雖有支付告訴人利息
    153 萬7600元，然上開利息係由本案借款及向他人借款所支
    付，另被告於96年2 、3 月間縱曾向告訴人表示欲其名下上
    開房屋及土地移轉予告訴人，然被告就該房地尚有貸款債務
    未清償已如前述，被告向告訴人歷次借款時，既係基於不法
    所有之詐欺意圖而以上開不實事由，造成告訴人受騙交付金
    錢，尚不得因被告嗣後支付利息或表示欲將上開房屋及土地
    移轉予告訴人，即謂被告非基於不法所有之詐欺意圖，而得
    脫免詐欺取財罪責。
(三)、綜上所述，本件事證明確，被告上開犯行均堪認定，應予依
    法論科。
三、論罪科刑
(一)、關於被告如附表一編號1至7所示時間即自91年12月26日起至
    95年6月30日止之詐欺取財犯行，因刑法部分條文業於94年2
    月2日公布修正，並於95年7月1日施行，按行為後法律有變
    更者，適用行為時之法律，但行為後之法律有利於行為人者
    ，適用最有利於行為人之法律，修正後刑法第2條第1項定有
    明文。再按本次法律變更，比較時應就罪刑有關之共犯、未
    遂犯、想像競合犯、牽連犯、連續犯、結合犯，以及累犯加
    重、自首減輕暨其他法定加減原因（如身分加減）與加減例
    等一切情形，綜其全部罪刑之結果而為比較（最高法院95年
    5月23日95年度第8次刑庭會議決議參照）。茲就本案所應適
    用之相關新舊刑法條文，比較適用如下：
、罰金刑部分：刑法第33條關於罰金數額之規定，由銀元1 元
    以上，修正為新臺幣1,000元以上，以百元計算。其修正結
    果，上開罪法定刑之罰金刑最高額部分數額雖與修正前相同
    ，惟最低額部分則均已提高為新臺幣1,000元，經比較新、
    舊法之結果，應以被告行為時之舊法對其較為有利。
、修正前刑法第56條連續犯規定於本次修正時業經刪除，此刪
    除雖非犯罪構成要件之變更，惟顯已影響行為人刑罰之法律
    效果，自屬行為後法律有變更，依新舊法比較結果，以適用
    舊法論以連續犯較有利於行為人。
、依修正前刑法第68條規定：罰金加重者，僅加重其最高度；
    依修正後同法第67條則規定：罰金加重者，其最高度及最低
    度同加重之，經比較新舊法結果，以修正前刑法第68條之規
    定對其較屬有利。
、關於刑法第51條定應執行刑之規定，修正後之刑法第51條第
    5 款提高多數有期徒刑合併應執行之刑不得逾30年，新法施
    行後，應依新法第2 條第1 項之規定，適用最有利於行為人
    之法律，裁判確定前犯數罪，其中一罪在新法施行前者，亦
    同（最高法院95年第8 次刑事庭會議決議意旨參照）。本件
    被告所犯各罪，有於95年7月1日前犯之，經比較新舊法結果
    ，以舊法較有利於行為人。
、綜上整體比較結果，關於上開刑法條文之修正，以修正前之
    規定有利於被告，應整體適用舊法之規定。
(二)、核被告所為，係犯刑法第339條第1項之詐欺取財罪。被告於
    附表一編號1至7所示時間即95年7月1日前之詐欺取財犯行，
    均時間緊接，觸犯構成要件相同之罪名，顯係基於概括犯意
    為之，應依修正前刑法第56條之規定，論以連續犯並加重其
    刑。至其於附表一編號8至12所示時間即95年7月1日以後共5
    次之詐欺取財犯行，因刑法修正後業已刪除連續犯之規定，
    上開詐欺取財罪間犯意各別，行為互殊，均應分論併罰。又
    被告係於前開時、地，以從事法拍屋買賣，獲利豐厚，需要
    資金週轉為由，而向告訴人借款共計500萬元，並非邀告訴
    人共同投資，已如前述，是公訴人認被告係邀請告訴人王許
    瑞金共同投資，並保證每月可獲紅利2 分，恐有誤會，另原
    起訴書附表二編號37將94年12月29日誤載為94年11月29日，
    附表二編號44將9萬600元誤載為9萬元，均併予更正。
(三)、爰審酌被告明知自身財力陷於困難，竟編造從事法拍屋買賣
    ，獲利豐厚，需要資金週轉之事由，致告訴人陷於錯誤而借
    貸共計500萬元，因此受有財產上損失，被告坦承收受告訴
    人500萬元，且前後共支付利息153萬7600元，惟否認有何詐
    欺犯意，及被告迄今尚未清償前述500萬元債務等一切情狀
    ，分別量處如主文所示之刑。又被告係於中華民國九十六年
    罪犯減刑條例施行以後之97年12月16日，始經通緝，即無該
    減刑條例第5條不得減刑規定之適用（最高法院96年度臺非
    字第332號判決意旨參照），且被告就本案之犯罪時間均在
    96年4月24日以前，合於中華民國九十六年罪犯減刑條例第2
    條第1項第3款之規定，且無該條例第3條規定不予減刑之情
    形，是各減其宣告刑2分之1如主文所示，並依修正前刑法第
    51條第5款規定，定其應執行之刑，以資懲儆。
據上論斷，應依刑事訴訟法第299 條第1 項前段，刑法第2 條第
1項、修正前第56條、第339條第1項、修正前第51條第5款，中華
民國九十六年罪犯減刑條例第2條第1項第3款、第7條、第10條第
1項、刑法施行法第1條之1，判決如主文。
本案經檢察官甲○○到庭執行職務。
中    華    民    國    98    年    6     月    26    日
                刑事第十九庭    審判長法  官  李代昌
                                      法  官  文昌
                                      法  官  吳芝瑛
以上正本證明與原本無異。
如不服本判決應於收受送達後10日內向本院提出上訴書狀，並應
敘述具體理由；如未敘述上訴理由者，應於上訴期間屆滿後20日
內向本院補提理由書（均須按他造當事人之人數附繕本）「切勿
逕送上級法院」。
中    華    民    國    98    年    6     月    26    日
                                      書記官  林麗文
附錄本案論罪科刑法條：
刑法第339 條第1 項（詐欺罪）
意圖為自己或第三人不法之所有，以詐術使人將本人或第三人之
物交付者，處5 年以下有期徒刑、拘役或科或併科1 千元以下罰
金。
以前項方法得財產上不法之利益或使第三人得之者，亦同。
前2 項之未遂犯罰之。
附表
一：
    ┌──┬──────┬────┬┬──┬──────┬────┐
    │編號│  日    期  │交付金額││編號│  日    期  │交付金額│
    │    │            │(新臺幣)││    │            │(新臺幣)│
    ├──┼──────┼────┼┼──┼──────┼────┤
    │ 1. │91年12月26日│60萬元  ││ 7. │95年6月30日 │40萬元  │
    ├──┼──────┼────┤├──┼──────┼────┤
    │ 2. │93年4月23日 │50萬元  ││ 8. │95年7月4日  │60萬元  │
    ├──┼──────┼────┤├──┼──────┼────┤
    │ 3. │94年10月20日│100萬元 ││ 9. │95年9月18日 │10萬元  │
    ├──┼──────┼────┤├──┼──────┼────┤
    │ 4. │95年1月27日 │50萬元  ││ 10.│95年10月27日│10萬元  │
    ├──┼──────┼────┤├──┼──────┼────┤
    │ 5. │95年2月間   │6萬元   ││ 11.│96年1月19日 │20萬元  │
    ├──┼──────┼────┤├──┼──────┼────┤
    │ 6. │95年3月1日  │74萬元  ││ 12.│96年1月30日 │20萬元  │
    ├──┴──────┴────┴┴──┴──────┴────┤
    │備註：共交付500萬                                           │
    └──────────────────────────────┘
 附表二：
    ┌──┬──────┬─────┬┬──┬──────┬─────┐
    │編號│  日    期  │給付金額  ││編號│  日    期  │給付金額  │
    │    │            │(新臺幣)  ││    │            │(新臺幣)  │
    ├──┼──────┼─────┼┼──┼──────┼─────┤
    │ 1. │92年1月3日  │1萬2000元 ││ 25.│93年12月31日│2萬6000元 │
    ├──┼──────┼─────┤├──┼──────┼─────┤
    │ 2. │92年2月6日  │1萬2000元 ││ 26.│94年1月28日 │2萬9000元 │
    ├──┼──────┼─────┤├──┼──────┼─────┤
    │ 3. │92年3月3日  │1萬2000元 ││ 27.│94年3月2日  │2萬9000元 │
    ├──┼──────┼─────┤├──┼──────┼─────┤
    │ 4. │92年3月10日 │5萬3000元 ││ 28.│94年3月28日 │2萬9000元 │
    ├──┼──────┼─────┤├──┼──────┼─────┤
    │ 5. │92年5月2日  │1萬2000元 ││ 29.│94年4月25日 │2萬9000元 │
    ├──┼──────┼─────┤├──┼──────┼─────┤
    │ 6. │92年6月10日 │1萬2000元 ││ 30.│94年6月3日  │3萬元     │
    ├──┼──────┼─────┤├──┼──────┼─────┤
    │ 7. │92年7月1日  │1萬6000元 ││ 31.│94年6月27日 │3萬元     │
    ├──┼──────┼─────┤├──┼──────┼─────┤
    │ 8. │92年8月1日  │1萬6000元 ││ 32.│94年7月27日 │3萬元     │
    ├──┼──────┼─────┤├──┼──────┼─────┤
    │ 9. │92年9月1日  │1萬6000元 ││ 33.│94年8月26日 │3萬元     │
    ├──┼──────┼─────┤├──┼──────┼─────┤
    │ 10.│92年10月1日 │1萬6000元 ││ 34.│94年9月29日 │3萬元     │
    ├──┼──────┼─────┤├──┼──────┼─────┤
    │ 11.│92年11月5日 │1萬6000元 ││ 35.│94年10月31日│3萬元     │
    ├──┼──────┼─────┤├──┼──────┼─────┤
    │ 12.│92年12月3日 │1萬6000元 ││ 36.│94年11月30日│3萬元     │
    ├──┼──────┼─────┤├──┼──────┼─────┤
    │ 13.│93年1月27日 │1萬6000元 ││ 37.│94年12月29日│3萬元     │
    ├──┼──────┼─────┤├──┼──────┼─────┤
    │ 14.│93年2月27日 │1萬6000元 ││ 38.│95年3月27日 │6萬元     │
    ├──┼──────┼─────┤├──┼──────┼─────┤
    │ 15.│93年3月29日 │1萬6000元 ││ 39.│95年4月26日 │6萬元     │
    ├──┼──────┼─────┤├──┼──────┼─────┤
    │ 16.│93年4月26日 │1萬6000元 ││ 40.│95年6月1日  │6萬元     │
    ├──┼──────┼─────┤├──┼──────┼─────┤
    │ 17.│93年5月26日 │1萬6000元 ││ 41.│95年6月30日 │7萬元     │
    ├──┼──────┼─────┤├──┼──────┼─────┤
    │ 18.│93年6月25日 │2萬元     ││ 42.│95年7月28日 │9萬元     │
    ├──┼──────┼─────┤├──┼──────┼─────┤
    │ 19.│93年6月25日 │1萬6000元 ││ 43.│95年8月30日 │9萬元     │
    ├──┼──────┼─────┤├──┼──────┼─────┤
    │ 20.│93年7月26日 │2萬6000元 ││ 44.│95年10月12日│9 萬600 元│
    ├──┼──────┼─────┤├──┼──────┼─────┤
    │ 21.│93年8月25日 │2萬6000元 ││ 45.│95年10月31日│9萬元     │
    ├──┼──────┼─────┤├──┼──────┼─────┤
    │ 22.│93年9月27日 │2萬6000元 ││ 46.│96年1月2日  │9萬元     │
    ├──┼──────┼─────┤├──┴──────┴─────┤
    │ 23.│93年10月26日│2萬6000元 ││                              │
    ├──┼──────┼─────┤│                              │
    │ 24.│93年11月25日│2萬6000元 ││                              │
    ├──┴──────┴─────┴┴───────────────┤
    │備註：共給付153萬7600元                                         │
    └────────────────────────────────┘


司法院資訊處製作；財團法人民間司法改革基金會備份。
